臺灣高等法院高雄分院刑事判決　　　 100年度交上易字第83號
上　訴　人
即　被　告　　黃龔素美
輔　佐　人　　黃鐘南
上列上訴人因業務過失傷害案件，不服臺灣高雄地方法院100 年
度交易字第24號中華民國100年5月31日第一審判決（起訴案號：
臺灣高雄地方法院檢察署99年度偵字第20926 號），提起上訴，
本院判決如下：
     主  文
上訴駁回。
    事  實
一、黃龔素美未考領適當駕照，平日駕駛車號OYV-356 號重型機
    車送花至高雄縣林園鄉（已改制為高雄市林園區，下同）鄰
    近處販售謀生，為以駕駛機車為其附隨業務之人，於民國（
    以下同）98年10月31日下午5 時20分許，自高雄縣林園鄉○
    ○街附近某處廟宇送花離開，欲再送花至其他廟宇而騎乘上
    開機車沿成功街由南往北方向，以時速約20公里之速度，行
    經該路與高雄縣林園鄉○○路○段42巷無號誌之交岔路口時
    ，本應注意汽機車行駛中之車前狀況，隨時採取必要之安全
    措施，及行經無號誌交岔路口時，應減速慢行，作隨時停車
    之準備，且當時天候晴、日間自然光線、柏油路面、路面乾
    燥、無缺陷、無障礙物、視距良好，無其他不能注意之情事
    ，竟未注意及此，適有林世賢無照騎乘車號OKD-158 號重型
    機車，沿鳳林路一段42巷由西往東以每小時約50公里之速度
    疾駛，亦未注意車前狀況，且未讓右方由黃龔素美騎乘之機
    車先行，以致林世賢騎乘之機車右前車頭撞及黃龔素美騎乘
    之機車左前車頭，2 人人車倒地，林世賢受有頭部外傷、右
    顴骨開放性骨折、右眼眶骨骨折及右肱骨髁上骨折等傷害，
    黃龔素美則受有頭部外傷併顱內出血、左脛骨、腓骨骨折、
    胸部挫傷併肋骨骨折及主動脈血管壁血腫等傷害（林世賢業
    經原審於100 年1 月18日發布通緝，俟緝獲後另行審結）。
二、案經林世賢訴由高雄縣政府警察局林園分局移送臺灣高雄地
    方法院檢察署檢察官偵查起訴。
    理  由
壹、証据能力部分：
    按被告以外之人於審判外之陳述，雖不符刑事訴訟法第159
    條之1 至第159 條之4 之規定，而經當事人於審判程序同意
    作為證據，法院審酌該言詞陳述或書面陳述作成時之情況，
    認為適當者，亦得為證據。當事人、代理人或辯護人於法院
    調查證據時，知有第159 條第1 項不得為證據之情形，而未
    於言詞辯論終結前聲明異議者，視為有前項之同意，同法第
    159 條之5 第1 、2 項分別定有明文。本件檢察官、上訴人
    黃龔素美於審判程序時，就判決下列所引用之各項證據，均
    同意有證據能力，於審理時亦僅爭執其証明力，而未爭執証
    据能力，審酌各該證據並非違法取得，與待證事實具關聯性
    ，證明力亦非明顯過低，以之作為證據使用係屬適當，自得
    採為認定事實之證據。
貳、實體部分：
一、訊之上訴人黃龔素美固坦承未考領重型機車駕駛執照，平日
    騎乘機車送花為業，及於上揭時地，駕駛重型機車與告訴人
    林世賢發生車禍，受有傷害等情不諱，惟否認有何過失傷害
    犯行，辯稱：我常騎車往返，該處很少汽機車經過，案發時
    我甫自附近媽祖廟送完花離開欲送花至其他廟宇，時速才20
    公里，沿成功街由南往北方向慢慢騎到巷口，沒料到林世賢
    會突然從鳳林路一段42巷巷口左邊即西往東方向衝出來，我
    沒看到就被他撞到，經人送醫急救，我沒有過失云云。惟查
    ：
（一）上揭事實，業據告訴人林世賢於警訊及偵查中指訴綦詳，
      復有長庚醫療財團法人高雄長庚紀念醫院98年11月12日診
      斷證明書、道路交通事故現場圖、道路交通事故調查報告
      表(一)、(二)、現場及車損照片18張、證號查詢機車駕駛人資
      料、高雄縣府警察局交通隊林園分隊港埔小組道路交通事
      故談話紀錄表、高雄縣政府警察局指揮中心受理110 報案
      紀錄表、高雄縣政府警察局道路交通事故照片、高雄縣林
      園鄉○○路23號地圖、高雄縣林園鄉○○路○段42巷地圖
      各1 份在卷可憑（見警卷第1 至2 頁、7 至10頁、15至17
      頁；偵卷第18至19頁、32至35頁），此部分之事實堪以認
      定。
（二）告訴人林世賢於警、偵中固指稱：我當時係沿成功街由南
      往北方向行進，被告則係自鳳林路一段42巷由東往西方向
      忽然騎出來，我看見時已來不及反應云云（見警卷第1 頁
      背面、偵卷第15頁），而與上訴人所稱行車方向有異。惟
      按汽機車行進具相當速度，朝原定方向前進，駕駛人如未
      及反應即發生事故，自未能於碰撞前改變行進方向，亦未
      能在地面留有輪胎煞車痕，則與他車發生碰撞後，原行車
      方向將受他車行進方向有所改變，依兩車之行進速度、輕
      重交互影響下產生之碰撞力道程度，決定原車於碰撞後之
      行向較偏於原行車方向或他車行進方向，此一論理為一般
      汽機車駕駛人知識經驗上可瞭解。經查：(1)依道路交通事
      故現場圖暨事故照片所示，未見有何煞車痕，上訴人黃龔
      素美、告訴人均供承未及反應即發生碰撞，是渠等於事故
      前未改變行車方向；(2)上訴人黃龔素美與告訴人均為單人
      駕駛重型機車，業據渠等供承一致，並有事故照片可稽（
      見警卷第15頁），是兩人騎乘機車均是碰撞後，行車方向
      改變之因素之一(3)觀諸上開事故現場圖及照片，告訴人林
      世賢之OKD-158 號重型機車所留刮地痕長1.4 公尺，自巷
      口中央略偏南北向之成功街東側位置，往東北偏北方向延
      伸，車身最終倒臥在成功街東北側牆邊，車頭朝向鳳林路
      一段42巷往東方向；上訴人黃龔素美之OYV-356 號重型機
      車所留刮地痕長1.4 公尺，自巷口中央略偏成功街東側位
      置，往東向延伸距交叉路口0.46公尺，上訴人黃龔素美之
      血跡遺留在較煞車痕更東邊之鳳林路一段42巷路邊距巷口
      2. 1公尺等情（見警卷第8 、15至16頁）且上訴人黃龔素
      美機車前方車蓋左下方破裂情形，可見係告訴人機車撞擊
      被告機車（警卷16-17 頁），足見告訴人之機車於事故倒
      地後係往東北方向滑行，致沿途留有刮地痕、車身倒臥朝
      向  東邊，上訴人黃龔素美之機車倒地後往東滑行，並留
      有血跡，足見告訴人係往東方向行進，與往北方向行進之
      上訴人黃龔素美機車碰撞，始能使產生告訴人向東北偏北
      處滑行，車身倒臥在成功街東北側之結果，上訴人黃龔素
      美向東滑行，血跡遺留在更東邊之鳳林路一段42巷距巷口
      2.1 公尺之結果。是告訴人所稱行車方向，容與事實不符
      ，而不可採。
（三）按行經無號誌交岔路口時，應減速慢行，作隨時停車之準
      備；又「慢」字之警告標誌，用以警告車輛駕駛人前面路
      況變遷，應減速慢行；讓路標誌，用以告示車輛駕駛人必
      須慢行或停車，道路交通安全規則第93條第1 項第2 款、
      道路交通標誌標線號誌設置規則第59條、第163 條分別訂
      有明文。又人之所以能目視物體，係因物體反射光線進入
      人體眼睛而產生視覺，而光係以直線傳播，則轉彎處將造
      成視線死角，使人無法確保有無來車，故在行經無號誌之
      岔路應減速慢行，特別注意車前狀況，此即上開道路交通
      安全規則規定之理由，亦為一般具有正常智識、經驗之人
      可輕易瞭解。查本件案發巷口係無號誌交岔路口，且設有
      「慢」字之正三角形、「讓」字之倒三角形標誌，有上開
      現場照片可憑（見警卷第15頁）；次查，案發時天氣晴、
      日間自然光線、乾燥柏油路面無缺陷、視距良好亦無障礙
      物等情形，並無不能注意之情事，為上訴人黃龔素美所自
      承，並經道路交通事故調查報告表記載明確（見警卷第9
      頁、原審交易卷第35至36頁）；又上訴人黃龔素美係民國
      32年間出生之成年人，具有正常智識經驗，是上訴人肇事
      當時之主觀意識認知及客觀行車環境，並無使其不能注意
      遵循上開道路交通安全法規之情事；而本件上訴人黃龔素
      美所騎乘之上開機車係左前車頭部位與告訴人林世賢所騎
      乘機車車頭發生碰撞，業據上訴人黃龔素美迭於警詢、原
      審審理中陳述一致，核與上開照片所示上訴人黃龔素美之
      車頭左前方檔泥板破損之情相符（見警卷第16頁、偵卷第
      12頁、原審交易卷第36頁）。上訴人及輔佐人認係告訴人
      機車撞倒上訴人機車之車身云云（本院卷52頁），為不足
      採。告訴人林世賢亦於警、偵中指述：我當時騎車時速約
      50 公 里，被告忽然從右邊騎車出來，我反應不及，我認
      為雙方都有責任等語（見警卷第1 頁背面、偵卷第25至26
      頁），參以雙方機車刮地係接近路口中央位置，此有上開
      道路交通事故現場圖可憑（見警卷第8 頁），足見上訴人
      黃龔素美與告訴人均未減速慢行，亦未注意車前狀況，以
      致雙方車頭在巷口中央發生碰撞，衡非一方已通過巷口後
      ，始遭另方高速撞及車身或車尾之情，是上訴人黃龔素美
      以對該巷口熟悉，都慢慢騎，所以沒注意左、右有無來車
      ，係告訴人突然衝出來等語置辯，適顯其行經岔路時未能
      注意車前狀況、減速慢行之過失。又本件鑑定結果，鑑定
      結果就肇事分析之路權歸屬認定「不同向。未劃分幹、支
      線道，同為直行車者，左方車應暫停讓右方車先行。駕駛
      人應注意車前狀況，並隨時採取必要之安全措施」，就鑑
      定意見認定「林世賢無照駕駛重機車行經無號誌路口，左
      方車未讓右方車先行為肇事主因；黃龔素美無照駕駛重機
      車行經無號誌路口，未注意車前狀況為肇事次因」，此有
      臺灣省高屏澎區車輛行車事故鑑定委員會99年12月17日高
      屏澎鑑字第0996004008號函附高屏澎區991016號案鑑定意
      見書1 份可稽（見原審審易卷第49至50頁），亦同本院之
      認定。
（四）本件報案人陳珊麗、李岳洲、徐健証均稱未目睹案發經過
      ，此有高雄縣政府警察局林園分局99年8 月28日高縣林警
      偵字第0990009969號函所附筆錄各1 份附卷可憑（見偵卷
      第46至52頁），此外查無其他報案人，是已無再調查報案
      人之必要，附此敘明。
    綜上所述，本件上訴人黃龔素美有無照駕駛重機車行經無號
    誌路口，未注意車前狀況之過失，，且過失行為與告訴人林
    世賢傷害結果間，具有相當因果關係，自應負過失傷害之責
    ，事證明確，其所辯係卸責之詞，不足採信，其犯行已堪認
    定。至於輔佐人陳述上訴人對本件車禍亦有過失（本院卷53
    頁反面），其陳述與上訴否認有過失之明示意思相反，自不
    生不利於上訴人之效力。
二、按刑法上所謂業務，係指個人基於其社會地位繼續反覆所執
    行之事務，其主要部分之業務，固不待論，即為完成主要業
    務所附隨之準備工作與輔助事務，亦應包括在內，最高法院
    著有71年台上字第1550號判例要旨可資參照。查上訴人黃龔
    素美平日以駕駛機車送花至高雄縣林園鄉鄰近處販售謀生，
    是其於事發時即係從事駕駛車輛此一附隨業務之人。核上訴
    人黃龔素美所為，係犯刑法第284 條第2 項之業務過失傷害
    罪。又汽機車駕駛人無駕駛執照駕車，因而致人受傷或死亡
    ，依法應負刑事責任者，加重其刑至2 分之1 ，道路交通管
    理處罰條例第86條第1 項定有明文，本件上訴人黃龔素美未
    考領重型機車駕駛執照，即騎乘前揭重型機車肇事，而致告
    訴人林世賢受有如事實欄所示傷害，應依前述無照駕車之規
    定加重其刑。
三、原審適用道路交通管理處罰條例第86條第1 項，刑法第284
    條第2 項前段、第41條第1 項前段，刑法施行法第1 條之1
    之規定，並審酌上訴人黃龔素美未考領重型機車駕駛執照，
    本不得騎乘機車，仍騎乘機車從事業務，竟未謹慎小心，疏
    於注意車前狀況，亦未減速慢行，做隨時停車之準備，致告
    訴人林世賢受有上開傷害，本件車禍發生同係因告訴人林世
    賢過失肇致，其因此而受有如事實欄所示傷害，且告訴人林
    世賢另犯毒品危害防制條例之案件，經臺灣高雄地方法院檢
    察署通緝在案，於本件偵查中即逃匿，已於審理中發布通緝
    亦未能緝獲到案，有原審100 年雄院高刑儒緝字第76號通緝
    稿附卷可稽（見原審審易卷第56頁），致雙方無從調解，上
    訴人不識字、案發時以賣花維生、月入約1 、2 萬元、家境
    勉持、仰賴子女輪流照顧，且無任何刑事前案紀錄，有臺灣
    高等法院被告前案紀錄表在卷可憑（見偵卷第11頁、原審交
    易卷第3 、38頁）等其他一切情狀，量處拘役55日，並諭知
    如易科罰金以新台幣1 千元折算1 日。經核原判決認事用法
    並無不合，量刑亦屬適當，上訴人黃龔素美上訴否認過失傷
    害，為無理由，應予駁回。
據上論結，應依刑事訴訟法第368條，判決如主文。
本案經檢察官林應華到庭執行職務。
中    華    民    國   100    年    9     月    27    日
                    刑事第八庭  審判長法  官  李炫德
                                      法  官  郭玫利
                                      法  官  張盛喜
以上正本證明與原本無異。
不得上訴。
中    華    民    國   100    年    9     月    27    日
                                      書記官  齊椿華
附錄本判決論罪科刑法條：
刑法第284 條
因過失傷害人者，處6 月以下有期徒刑、拘役或500 元以下罰金
，致重傷者，處1 年以下有期徒刑、拘役或500 元以下罰金。
從事業務之人，因業務上之過失傷害人者，處1 年以下有期徒刑
、拘役或1,000 元以下罰金，致重傷者，處3 年以下有期徒刑、
拘役或2,000 元以下罰金。